臺灣板橋地方法院民事判決　　　　　　　94年度簡上字第39號
上　訴　人　　甲○○
訴訟代理人　　黃勝文律師
複　代理人　　己○○
　　　　　　　丁○○
被　上訴人　　丙○○
兼訴訟代理人　乙○○
被　上訴人　　戊○○
上列當事人間請求拆屋還地事件，上訴人對於中華民國93年12月
 24 日臺灣板橋地方法院板橋簡易庭93年板簡字第353 號第一審
判決提起上訴，經本院於九十四年十一月十六日言詞辯論終結，
判決如下：
    主  文
原判決廢棄。
被上訴人應將坐落臺北縣土城市○○○段外冷水坑小段第二三四
號土地上如附圖所示A 部分面積一百八十四點五二平方公尺與同
段同小段第二三四之一號土地上B 部分面積三點四一平方公尺、
C 部分面積一點四平方公尺之二層建物（門牌號碼：臺北縣土城
市○○路一六巷一號）拆除，將土地返還上訴人及其他共有人。
第一、二審訴訟費用由被上訴人負擔。
    事  實
甲、上訴人方面：
一、聲明：如主文所示。
二、陳述：除與原判決記載相同者，茲引用之外，補稱：
（一）被上訴人從未主張有租賃契約存在，亦非基於租賃之意思
      而使用系爭土地，原審裁判要乃以當事人所未主張之法律
      關係為裁判依據，按以被上訴人於原審所主張用以對抗上
      訴人之權源，上訴人前於上訴狀曾加以彙整，不論係「基
      於土地共有人之身份使用系爭土地」、「依法繼承張常福
      之管理人地位」或主張「時效取得地上權」……是無論如
      何解釋當事人於訴訟上之主張，對於兩造之間，被上訴人
      從未主張，兩造間存有任何類似於「一方提供土地，他方
      以承租之意思支付租金而使用土地之意思合致」。對於原
      審判決書，竟然以當事人所未主張之法律關係作為判決依
      據，顯然屬於訴外裁判。上訴人於原審中對此一未經他造
      主張之法律關係，當然無從為任何攻擊或防禦方法。原審
      遽為判決，此真乃最典型之突襲性裁判。是以兩造，對此
      一法律見解，勢必於日後重新再為新攻擊防禦，原審訴訟
      程序，形同浪費。訴訟程序進行至此，以原審判決法官，
      固然可能可以滿足其法律上自信，然而訴訟程序如以此為
      常，司法程序何來公平，焉有訴訟經濟可言。
（二）對於被上訴人答辯之陳述：
    １、按不動產物權之得喪變更，非經登記不生效力，民法第
        758 條訂有明文，系爭土地之所有權人，並無被上訴人
        等或其被繼承人之名義，所主張之「共有人身分」，顯
        然與法不符，難予採信。
    ２、至於原審所裁判依據之租賃關係，由於被上訴人從未主
        張，則何來之出租意思表示，何來之承租意思表示，抑
        或由何種事實，可以推論得當事人兼有租賃之意思表示
        ，僅有原審法院之獨特觀點，並非兩造間之任何主張，
        更與事實不符。矧且原審既然亦稱「答辯狀雖誤載為管
        理人，不影響本院就該契約之定性」是即顯然被上訴人
        從未曾主張兩造間存有租賃關係，此一民事訴訟程序中
        關於訴訟標的之主張，法院本非經當事人主張，不得擅
        為判斷之依據，此與法律上事實之主張，顯不相同。被
        上訴人所未曾主張之法律關係，當然並非屬於所謂「契
        約之定性」之問題。原審別事羅致，拼湊法律用語，以
        成其說，稱之為荒唐，實不為過。
    ３、被上訴人又另主張系爭房屋乃訴外人張加漳、張常福等
        人於日據時期所興建，由其等原始取得系爭房屋所有權
        ，並約定由張常福使用，嗣張加漳、張常福等辭世後則
        由其等之繼承人依法取得所有權而為公同共有，被上訴
        人等繼受張常福之使用權而非系爭房屋之公同共有人全
        體，主張被上訴人等人取得使用權……云云。更乃紊亂
        現有相關法令之解釋，蓋以系爭房屋如係張加漳、張常
        福所興建，其乃日據時期建物，然而關原審現場勘驗筆
        錄與照片自可得知，系爭建物乃鐵皮搭建之建物，焉有
        可能係日據時期之建物？被上訴人所稱，顯然昧於事實
        ，不足採信。
    ４、再上訴人係以買賣為原因而取得系爭土地之產權，縱使
        依據被上訴人所主張，上訴人為李年豐之孫媳，然而孫
        媳對於李年豐之債權債務關係，並無任何繼承或當然承
        受契約關係之可能，被上訴人更從未主張或證明，基於
        孫媳之關係，上訴人基於何種法律規定，應承受李年豐
        之債務。是所謂是否為孫媳，根本不影響上訴人係以第
        三人身分，以買賣為原因，善意受讓系爭土地應有部分
        ，故而應受法律保障之地位。另就證人庚○之證詞部分
        ，顯然乃傳聞證據，對於待證事實，並不具證明力：按
        依據證人庚○前於鈞院所為證詞，證人陳述係稱：「我
        那時候才小學而已，我只知道有三人共同購買係爭土地
        ，因為我小學放學之後，會去幫忙撈蝦子，我是因為乙
        ○○的爺爺說的我才知道。」顯然證人僅乃聽聞乙○○
        的爺爺（張常福）說起，方始知道。亦即，證人乃聽聞
        他人陳述而來，並非見睹或經歷所謂三人共同買係爭土
        地之過程。是以經詢以「有無聽其他人說過？」，證人
        乃答以：「沒有。」顯然證人根據張常福所說的內容，
        轉述於鈞院，並不具有任何證明力。進一步言，證人之
        證詞，至多能證明「曾經聽張常福說過系爭土地是張常
        福與其他二人所共同買受」，至於所謂其他二人，證人
        顯然並不知悉乃何人，且該二人是否承認或為任何表示
        ，證人則無從證明。
    ５、又證人庚○之證詞，與被上訴人所主張，顯有矛盾：
        (1)被上訴人所舉之土地共有權持分據，不論真實性如何
          （上訴人前已否認其真實在案），其上之年代，為民
          國（下同）37年4 月9 日，此並經原審於審判期日勘
          驗正本；且由被上訴人於原審之93年3 月10日答辯狀
          所稱：「……乃是被告丙○○之祖父張常福於37年間
          與訴外人李年豐、張加漳合資購買……」。惟查，證
          人庚○係13年生，證人既稱「我那時候才小學」則顯
          然年齡應在13歲以下6 歲以上，亦即當在19年至26年
          間聽聞張常福前揭說詞。民國37年時，證人業已24歲
          ，當然不可能是「小學而已」。然而前揭文書之內容
          所載，張常福與李年豐、張加漳共同買受之時間為37
          年，焉有可能竟然早在10年之前，張常福就可以未卜
          先知，預測並告知當時只有小學年記得證人，十年後
          會買受土地，並且會與李年豐、張加漳共同買受？
        (2)矧且由系爭土地之登記簿內容以觀，李長全、李珍繼
          承土地之原因發生日期乃32年6 月15日，亦即，李年
          豐早於32年就已經去世，怎可能於死亡後五年（37年
          ）與張常福、張加漳等人共同買受系爭土地？且文書
          內李年豐並無簽署姓名，而係由李長全以繼承人之名
          義簽署，凡此種種不合情理之跡象，要足以顯示，所
          謂「土地共有權持份據」其必然與事實不符，不得採
          為證據。
（三）按以縱使各共有人按其應有部分，對於共有物之全部雖有
      使用收益之權。惟共有人對共有物之特定部分使用收益，
      仍須徵得他共人有全體之同意，非謂共有人得對共有物之
      全部或任何一部有自由使用收益之權利，如共有人不顧他
      共有人之利益，而就共有物之全部或一部任意使用收益，
      即屬侵害他共有人之權利，此有最高法院62年台上字第18
      03號判例在案可稽。易言之縱使被上訴人等所主張繼受張
      常福之權利，此一法律關係仍被採認。然而，共有人間基
      於共有關係，亦不得主張對於共有物之特定部分有單獨排
      除其他共有人之使用權，被上訴人等主張對系爭土地上有
      足以排除所有權人之權限，依法並不存在。亦即被上訴人
      等，要仍屬無權占有。原審判決對此顯有誤認，祈請鈞院
      賜判如上訴之聲明，以昭法制。
三、證據：援用第一審所提證據。
乙、被上訴人方面：
一、聲明：駁回上訴。
二、陳述：除與原判決記載相同者，茲引用之外，補稱：
（一）系爭門牌號碼臺北縣土城市○○路16巷清1 號房屋，乃是
      訴外人張常福、張加漳於日據時代所興建，由其等原始取
      得所有權，嗣張常福、張加漳辭世後，則由其等之繼承人
      依法取得所有權而為公同共有，被上訴人等僅繼受張常福
      之使用權而非系爭房屋之公同共有人全體，上訴人訴請被
      上訴人等拆除系爭房屋，顯非適法。
（二）又系爭臺北縣土城市○○○段外冷水坑小段第234 及234
      之1 地號土地（下稱系爭土地），與坐落同段第233 地號
      土地，乃是被上訴人丙○○之祖父張常福37年間與訴外人
      李年豐、張加漳合資購買，而由訴外人李年豐、張加漳出
      面登記為所有權人，三方並立有土地共有權持分據，經查
      張常福自日據時代便已在系爭土地隔鄰之235 地號土地上
      耕種、居住，嗣後被上訴人丙○○之父親劉長利自46年起
      ，並與張常福在系爭土地及相鄰同市段○段233 、234 之
      1 地號土地上耕種，可見被上訴人丙○○、乙○○乃是基
      於土地共有人之身分使用系爭土地，並非無權占用系爭土
      地，甚為顯然。張常福與訴外人李年豐、張加漳合資購買
      系爭土地後，三方曾約定由張常福擔任系爭土地之管理人
      ，並由張常福負責代為繳付相關之田賦代金，是被上訴人
      丙○○、乙○○均是張常福之繼承人，依法自得繼承張常
      福之管理人地位。
（三）按民法第832 條、772 條、772 條規定，「稱地上權者，
      謂已在他人土地上有建築物，或其他工作物，或竹木為目
      的而使用其土地之權。」、「以所有之意思，十年間和平
      公然繼續占有他人未登記之不動產，而其占有之始為善意
      並無過失者，得請求登記為所有權人。」、「前四條之規
      定，於所有權以外財產權之取得，準用之」，是退萬步言
      ，縱認被告等對於系爭土地並無所有之權利者，亦因被上
      訴人丙○○之父親劉長利及祖父張常福，自46年起便在系
      爭土地及相鄰同市段○段233 、234 之1 地號土地上，有
      建築物、工作物及栽植竹木而實際使用系爭土地。
（四）按土地與房屋為各別之不動產，各得單獨為交易之標的，
      且房屋性質上不能與土地使用權分離而存在，亦即使用房
      屋必須使用該房屋之地基，故土地及房屋同屬一人，而將
      土地及房屋分開同時或先後出賣，其間雖無地上權設定，
      然除有特別情事，可解釋為當事人之真意，限於賣屋而無
      基地之使用外，均應推斷土地承買人默許房屋承買人繼續
      使用土地，最高法院47年台上字第1457號判例參照。查本
      件上訴人據知係李年豐之孫媳，其是否果因買賣之關係取
      得系爭土地所有權，誠有疑義，上訴人更應提出買買資金
      證明。況73年10月17日李年豐應已辭世，上訴人究係向何
      人買受系爭土地，有無徵得另一共有人張常福或其繼承人
      同意，亦有疑義。益且系爭土地乃非都市計畫區之旱地，
      係屬土地法第30條暨農業發展條例第4 條所稱之耕地，上
      訴人於73年10月17日買受系爭土地，應以有自耕能力為限
      ，此參之89年1 月26日修正前之土地法第30條至明，上訴
      人未提出買受系爭土地時之自耕能力證明，自難認其係於
      73年10月17日以買賣為原因合法受讓系爭土地。
（五）被上訴人否認係無權占有系爭土地。查張常福依原審判決
      之見解，係依租賃關係占有系爭土地，且上訴人非依買賣
      關係取得系爭土地所有權，依繼受系爭土地之使用關係，
      不論其性質如何。況縱鈞院認上訴人係依買賣之關係取得
      系爭土地所有權，惟上訴人於買受系爭土地時，系爭房屋
      即已存在，上訴人仍願買受，揆諸前開判例意旨，自有默
      許房屋所有人繼續使用土地之意思。
三、證據：除援用第一審所提證據外，並聲請訊問證人庚○。
丙、原審依聲請勘驗現場，並囑託臺北縣板橋地政事務所派員實
    施測量。
    理  由
一、被上訴人戊○○經合法通知，未於言詞辯論期日到場，核無
    民事訴訟法第386 條各款所列情形，爰依上訴人之聲請，由
    其一造辯論而為判決。
二、本件上訴人起訴主張其於73年10月17日以買賣為原因，取得
    系爭坐落於臺北縣土城市○○○段外冷水坑小段第234 地號
    土地之應有部分128 分之69，被上訴人等人於未經全體所有
    權人同意下，竟於系爭土地上興建房屋乙棟，依法本屬無權
    占有，迭經發律師函催告及土城市調解委員會調解均無所獲
    ，因而爰依民法第767 條及821 條之規定提起本件拆屋還地
    訴訟等語。被上訴人則以系爭土地乃是被上訴人丙○○之祖
    父張常福於37年間與訴外人李年豐、張加漳合資購買，而由
    訴外人李年豐、張加漳出面登記為所有權人，三方並立有土
    地共有權持分據，其等購地後並即在系爭土地上興建系爭房
    屋，約定由張常福擔任系爭土地及房屋之管理人，由張常福
    負責繳納相關稅捐，核系爭房屋既由原土地所有權人於自有
    之系爭土地上所興建，系爭房屋自係合法占有系爭土地，而
    張常福經共有人之協議，管理、使用系爭土地及房屋，至今
    已有百年，自亦非無權占有等語置辯。
三、查系爭土地確為上訴人於73年10月17日以買賣為原因，取得
    該土地之應有部分128 分之69，有土地登記謄本1 份附卷足
    憑，又系爭土地上現有被上訴人所有如附圖所示Ａ部分面積
    184.52平方公尺，同段同小段第234 之1 號土地上Ｂ部分面
    積3.41平方公尺，Ｃ部分面積1.4 平方公尺之建物（即門牌
    號碼臺北縣土城市○○路16巷1 號）及附屬建物等情，已據
    原審會同臺北縣板橋地政事務所派員勘驗測量無誤，製有勘
    驗筆錄及複丈成果圖各1 份附於原卷可稽，信屬實在。
四、茲上訴人本於所有權請求被上訴人拆除建物並返還土地，被
    上訴人既辯稱其非無權占有，本件應審酌者乃被上訴人是否
    有占有之合法權源？
（一）按占有人無占有之本權者，為無權占有，而占有之本權可
      為物權或債權，此等具有占有本權之事實，應由占有人負
      舉證責任（民事訴訟法第277 條參照）。次按民法第888
      條規定，分別共有人之各共有人，按其應有部分對於共有
      物之全部有使用、收益之權利。惟所謂「按其應有部分使
      用、收益」，應指分別共有人得行使權利之比例，非指共
      有物之特定部分，故共有人對於共有物之特定部分為使用
      收益者，須徵得共有人全體之同意。如部分共有人不顧他
      共有人之利益，而就共有物之全部或一部任意使用收益，
      即屬侵害他共有人之權利。
（二）經查，被上訴人固辯以系爭土地與坐落同段第233 地號土
      地，乃被上訴人丙○○之祖父張常福37年間與訴外人李年
      豐、張加漳合資購買，而由訴外人李年豐、張加漳出面登
      記為所有權人，三方並立有土地共有權持分據，張常福自
      日據時代便已在系爭土地隔鄰之235 地號土地上耕種、居
      住，嗣被上訴人丙○○之父親劉長利自46年起，並與張常
      福在系爭土地及相鄰同市段○段233 、234 之1 地號土地
      上耕種，可見被上訴人丙○○、乙○○乃是基於土地共有
      人之身分使用系爭土地，並非無權占用系爭土地云云，惟
      查，依被上訴人所提出之土地共有權持分據，是由署名李
      年豐之繼承人李長全所立具，時間又在民國37年，非被上
      訴人所主張日據時期即有合資購買之情形，自不能僅憑該
      書面即認被上訴人主張三人合資購買乙節屬實，況縱被上
      訴人所述系爭土地為被上訴人丙○○之祖父張常福37年間
      與訴外人李年豐、張加漳合資購買乙節屬實，然系爭土地
      既非被上訴人丙○○之祖父張常福一人單獨所有，被上訴
      人亦未另舉他證，資供證明系爭土地之全體共有人與張常
      福間有何分管協議存在，同意讓張常福1 人單獨使用，自
      難僅因系爭土地為被上訴人丙○○之祖父張常福37年間與
      訴外人李年豐、張加漳合資購買，即認被上訴人之祖父張
      常福有權使用系爭土地，至證人庚○之證詞部分，縱亦屬
      實，亦僅能證明被上訴人丙○○之祖父張常福有與訴外人
      李年豐、張加漳共同購買系爭土地之情，亦難認全體共有
      人均已同意使用。
（三）再查，觀諸被上訴人所使用之系爭房屋為2 層建物，外圍
      並搭蓋有鐵皮，此有現場照片4 幀及勘驗筆錄1 份附於原
      審卷可參，足見系爭房屋顯非於日據時代即被上訴人丙○
      ○之祖父張常福所興建，則依原審卷附土地登記簿謄本觀
      之，系爭土地尚有其他共有人，縱張常福其前曾經共有人
      同意使用系爭土地，然系爭房屋既為被上訴人所興建，而
      被上訴人既未提出其自身興建上開系爭房屋時，業得全體
      共有人同意之證據，被上訴人縱有繳納稅捐之情形，然此
      或僅係代繳或尚有其他原因關係，尚難據此即認全體共有
      人有同意被上訴人使用之情，是難為有利於被上訴人之認
      定。
（四）又被上訴人雖另以共有人長期未行使物權請求權，抗辯共
      有人應有默許被上訴人得占用共有土地之情事。但查，權
      利人單純的不作為，除法律有特別規定外，或因時效完成
      請求權消滅外，並不當然生失權之效果。至按土地及房屋
      同屬一人所有，而將土地及房屋分開同時或先後出賣，其
      間雖無地上權之設定，然除有特別情事，可解釋為當事人
      之真意，限於賣屋而無基地之使用外，均應推斷土地承買
      人默許房屋承買人繼續使用土地，最高法院固著有48年台
      上字第1457號判例可參。而房屋所有人繼續使用土地之法
      律關係，依最高法院73年度第5 次民事庭會議決議，認其
      性質屬租賃。至其租金數額，如當事人間不能協議決定，
      當可訴請法院裁判。其再因轉讓而承受土地所有權之人，
      應有民法第425 條之適用，其再因轉讓而繼受房屋所有權
      之人，則除有反對之特約外，應推斷土地所有人對之默許
      其繼續承租，故不問其後為轉讓土地或轉讓房屋，其土地
      所有權之承受人對房屋所有人或房屋所有權之承受人對土
      地所有人，均繼續其原來之法律關係。尋繹上開判例及決
      議之規範本旨，乃側重於房屋所有權與基地利用權一體化
      之體現，並基於房屋既得使用權保護原則之考量，進一步
      肯認基地使用權不因基地物權之嗣後變動而受影響，藉以
      調和土地與建物之利用關係，庶符社會正義之要求。是基
      於同一理由，倘土地共有人經其他共有人全體之同意，在
      共有土地上興建房屋，而將土地（應有部分）及房屋分開
      同時或先後出賣者，此與全無土地共有權，而單純經土地
      所有人同意興建房屋之情形，有所不同，自宜推斷土地承
      買人默許房屋承買人繼續使用土地（最高法院87年度台上
      字第686 號判決意旨參照），反之，倘土地共有人未經其
      他共有人全體之同意，即於共有土地上興建建物使用，自
      無上述見解之適用。則查，被上訴人既未舉證證明其等或
      被上訴人丙○○之祖父張常福，已經全體共有人同意使用
      系爭土地，有如前述，揆諸前述說明，即難認土地承買人
      即上訴人有默許被上訴人繼續使用土地之情形。
五、按所有人對於無權占有或侵奪其所有物者，得請求返還之，
    民法第767 條前段定有明文，本件被上訴人占有系爭土地如
    附圖所示Ａ部分面積184.52平方公尺，同段同小段第234 之
    1 號土地上Ｂ部分面積3.41平方公尺，Ｃ部分面積1. 4平方
    公尺之建物（即門牌號碼臺北縣土城市○○路16巷1 號）及
    附屬建物，為無權占有等情，業如前述，從而上訴人訴請上
    訴人將該範圍內之地上物拆除，並將土地返還上訴人及其他
    土地共有人全體，即有理由，原審為上訴人敗訴之判決，尚
    有未洽。上訴意旨指摘原判決不當，求予廢棄改判，為有理
    由，爰由本院予以廢棄改判，如主文第2 項所示。
六、本件事證已臻明確，兩造其餘攻擊防禦方法及被上訴人聲請
    訊問之證人庚○用供證明訴外人陳常福究否系爭土地之共有
    人等情，核與被上訴人有無權利占有使用系爭土地尚屬無涉
    ，亦與判決結果無影響，爰逐一論述，併予敘明。
七、據上論結，本件上訴為有理由，依民事訴訟法第385 條第1
    項前段、第436 條之1 第3 項、第450 條、第78條、第85條
    第1項前段、第463 條，判決如主文。
中　　華　　民　　國　　94　　年　　11　　月　　30　　日
                  民事第三庭    審判長法　官　陳映如
                                      法　官　何君豪
                                      法　官　邱靜琪
以上正本證明與原本無異
不得上訴。
中　　華　　民　　國　　94　　年　　11　　月　　30　　日
                                      書記官　白俊傑
